臺灣新竹地方法院民事簡易判決　　九十一年竹簡字第五一六號
　原　　　告　乙○○
　訴訟代理人　甲○○
　被　　　告　丙○○
右當事人間履行契約事件，本院判決如左：
    主      文
被告應給付原告新台幣肆萬貳仟元，及自民國九十一年六月二十九日起至清償日止，
按年息百分之五計算之利息。
原告其餘之訴駁回。
訴訟費用由被告負擔三分之一，餘由原告負擔。
    事實及理由
甲、原告之聲明：被告應給付原告新台幣（下同）十二萬六千元，及自起訴狀繕本送
    達翌日即民國九十一年六月二十八日起至清償日止，按年息百分之五計算之利息
    。
乙、事實摘要：
壹、原告起訴主張略稱：
一、原告於九十一年四月十七日與訴外人北區房屋仲介股份有限公司（下稱北區房屋
    ）簽立不動產專任委託銷售契約書，擬以新台幣（下同）五百二十八萬元出售其
    所有、門牌號碼為新竹市○○路十巷三號二樓之三房地（下稱系爭房屋）。另被
    告於九十一年五月五日簽立要約書，委託北區房屋居間協調以四百二十萬元買受
    系爭房屋，嗣經原告於九十一年五月十日晚間在前開要約書上簽名承諾以四百二
    十萬元出售系爭房屋，兩造業已成立買賣預約。依前開要約書第五條之約定：兩
    造應自買賣預約成立之日起五日內簽訂房地產買賣契約書，然被告竟不願履行簽
    訂本約之義務，嗣經原告以存證信函催告，被告迄未履行，是依要約書第五條後
    段之約定，被告應給付原告買賣總價款百分之三違約金。
二、按當事人意思表示一致，契約即為成立，本件被告於九十一年五月五日簽立要約
    書時，已為購買系爭房屋之要約，經北區房屋之居間協調，原告於九十一年五月
    十日二十一時四十分簽名承諾出售，兩造間之買賣預約業已成立，兩造自應受要
    約書條款之拘束，如有一方不履行要約書所載之義務，各需負擔違約責任，本件
    被告違約而不願購買系爭房屋，依約應支付違約金予原告，此乃合情合理。
三、按八十六年六月十四日內政部台（八六）內地字第八六○五六四七號函文公告頒
    行及八十七年八月十九日內政部台（八七）內地字第八七九○三三四號公告頒行
    之房地產委託銷售契約書範本所附要約書範本第五條違約金處罰之規定，買方或
    賣方如有一方不履行訂立本約之義務時，應支付他方買賣總價款百分之三以下之
    損害賠償金額，而該範本係經消費者代表與學者評鑑，基於保障消費者為目的，
    參酌整體產業市場需求而制定，應屬公允。而本件兩造簽立之要約書係參照上開
    要約書範本所制定，其中關於買賣總價款百分之三之違約金約定，並未逾越範本
    所訂之上限，此外，被告毀約不願購買系爭房屋，致原告自五月份起仍須負擔每
    月管理費一千三百元、房屋貸款利息約二萬元、及水電、瓦斯基本費，原告所遭
    受損失總和，將逾買賣價金百分之三即十二萬六千元，故而本件要約書關於百之
    三違約金之約定，並未過高。
四、從而，原告本於要約書第五條之約定，訴請被告給付如訴之聲明所示之違約金及
    利息等語，提出九十一年五月五日要約書、存證信函二份、九十一年四月十七日
    不動產專任委託銷售契約書為證，並聲請訊問證人許清淵。
貳、被告辯以：
一、緣被告於九十一年五月上旬，在訴外人北區房屋業務人員居間介紹之下，僅僅參
    觀過買賣標的房屋外觀，尚且不知房屋實際品質（即水、電、瓦斯管線、房屋結
    構、建築品質狀況），即因業務人員口若懸河之遊說下，草草簽下「要約書」乙
    紙，委託北區房屋以要約書所定之承購價款，代向原告為買賣預約之要約，購買
    原告所有之系爭房屋，授權之要約期間自要約書成立之時起迄九十一年五月十日
    二十二時止，為期五日又三時四十五分。被告簽立要約書之後，曾口頭向北區房
    屋表示撤回要約之意思表示，惟均遭北區房屋以：被告出價新台幣四百二十萬元
    ，原告出售之意願極其薄弱為由推辭。迨九十一年五月十日二十二時許，北區房
    屋突然以電話通知被告成交，要被告於五日內簽定買賣契約之本約，被告則答稱
    此時已逾要約授權時間，被告對北區房屋所謂買賣預約成立不予承認，原告事後
    旋即聲請鈞院發支付命令，並提起本件訴訟。
（一）被告所簽定之要約書無效：
      按企業經營者與消費者訂立定型化契約前，應有三十日以內之合理期間，供消
      費者審閱全部條款內容。違反前項規定者，該條款不構成契約之內容，消費者
      保護法施行細則第十一條第一項、第二項前段分別定有明文。而放棄審閱期間
      之文字不得以定型化契約條款方式為之，財政部八七、一二、一八臺財融字第
      八七三九八四○三號函意旨可資參照。查被告所簽定之要約書右下角「本人已
      詳細了解要約之內容及權利義務，無需審閱期，請即刻行動」等語，與銜接該
      段文字之下，被告親筆簽名筆跡不符，證人許清淵到庭證稱：「我當時說服他
      （指被告）放棄審閱要約書」等語，可認上開放棄審閱期間之約款係原告代理
      人北區房屋預先書寫於要約書之上，與定型化契約條款無異，是原告代理人顯
      然係以定型化契約條款之方式讓消費者為放棄審閱期間之意思表示，在消費者
      對於要約書內容、產權說明書、屋況未有相當審閱期間了解之狀況下，即要求
      消費者放棄審閱期間，依消費者保護法施行細則第十一條第一項及第二項前段
      ，該要約書自無法有效成立。至證人許清淵所證述：「（被告）前二、三天就
      看過公司的要約書…就在本案前二、三天，而且我們公司要約書是制式的，所
      以被告應該了解要約書條款」云云，惟證人或原告代理人並無法提供被告前次
      委託購買房屋所簽定之要約書供佐證，並且為被告所否認，而證人受僱於原告
      代理人公司，所述難免迴護原告，是證人此部份證詞尚不足以支持原告主張要
      約書有效成立之主張。
（二）兩造間之買賣預約尚未成立：
      原告固然舉出「要約書」上伊本人之簽名、及承諾時間為九十一年五月十日二
      十一時四十分之記載，為主張兩造間買賣預約成立之依據。惟查：上開記載屬
      私文書之性質，被告否認其真正，原告應舉證證明承諾時間之真正，合先敘明
      。又北區房屋早知被告有撤回要約之意思，竟主張在要約授權時間截止前二十
      分鐘由原告承諾要約書內容，觀之原告與訴外人北區房屋之間亦定有「不動產
      專任委託銷售契約書」，一但北區房屋仲介成功，可自原告處領取可觀之報酬
      ，北區房屋為取得高額報酬，不無勾串原告假稱承諾被告之要約，以向被告請
      求報酬及違約金之可能，此觀之前揭訴外人北區房屋與原告間之委託銷售契約
      書上記載之委託期間為：自九十一年四月七日起至五月七日止，益徵原告陳稱
      五月十日十九時四十分成立買賣預約之情為虛偽不實。
二、按當事人約定契約不履行之違約金過高者，法院得依民法第二百五十二條減至相
    當之數額，惟是否相當仍須依一般客觀事實、社會經濟狀況及當事人所受損害情
    形，以為酌定標準；約定之違約金是否過高，應就債務人若能如期履行債務時，
    債權人可得享受之一切利益為衡量標準。又違約金之約定係為確保債務之履行，
    依其性質可分為賠償額預定之違約金與懲罰性之違約金，前者係約定於給付不能
    時所應支付之賠償金，乃事先預定其契約不履行之賠償總額；後者則為嚇阻違約
    而為此處罰之約定，具制裁之性質。是以在酌減違約金時，若屬賠償額預定性之
    違約金，自應以當事人實際所受損害為主要之衡量標準；若屬懲罰性之違約金，
    則除應依一般客觀事實、社會經濟狀況酌定外，亦應參酌當事人所受損害情形，
    始符違約罰之目的。次按違約金，除當事人另有約定外，視為因不履行而生損害
    之賠償總額，民法第二百五十條第二項定有明文。查兩造間關於違約金之性質並
    無特別約定，核其性質應屬賠償額預定之違約金。是以本件酌減違約金時，應以
    被上訴人實際所受損害為主要之衡量標準。查縱使兩造間之買賣預約成立，惟原
    告並無損失其他交易機會，或有任何其他因買賣不成所生之損害，原告請求相當
    買賣價金百分之三之違約金即高達十二萬六千元之譜，實屬過高。
丙、本院之判斷：
一、原告主張其於九十一年四月十七日與訴外人北區房屋簽立不動產專任委託銷售契
    約書，擬以五百二十八萬元出售系爭房屋，而被告於九十一年五月五日簽立要約
    書，委託訴外人北區房屋居間協調以四百二十萬元之價格買受系爭房屋，要約書
    第五條約明，兩造應自買賣預約成立之日起五日內簽訂房地產買賣契約書，違者
    應支付他方買賣總價款百分之三違約金。嗣經北區房屋通知被告，原告已於委託
    期限內簽名承諾以四百二十萬元出售系爭房屋，然被告迄未履行簽訂房地產買賣
    契約書之義務等情，業經原告提出不動產專任委託銷售契約書、要約書、存證信
    函等件為證，並為被告所不爭執，應認此部分之主張為真實。
二、原告復主張其確係在被告委託北區房屋要約期限內承諾出賣系爭房屋，兩造意思
    表示合致，買賣預約成立一節，為被告所否認，並以被告所簽定之要約書，違反
    消費者保護法關於審閱期之規定而無效；否認要約書上記載原告承諾時間為九十
    一年五月十日二十一時四十分之真正，且北區房屋通知被告之時點已超過當日二
    十二時之委託時限，故而兩造並未成立買賣預約；再者，要約書所約定之百分之
    三違約金過高等語置辯。故而，本件應審究者，被告所簽定之要約書，是否違反
    消費者保護法之規定而無效？兩造間有無成立買賣預約？要約書第五條後段關於
    百分之三違約金之約定，有無過高？茲分別論敘如下：
（一）被告抗辯要約書違反消費者保護法規定部分：
      按消費者保護法第二條第一、二、三、七款定義消費者：指以消費為目的而
      為交易，使用商品或接受服務者；企業經營者：指以設計、生產、製造、輸
      入、經銷商品或提供服務為營業者；消費關係：指消費者與企業經營者間就
      商品或服務所發生之法律關係；定型化契約：指企業經營者為與不特定多數
      人訂立契約之用而單方預先擬定之契約條款。又同法第十一條明定：「企業經
      營者在定型化契約中所用之條款，應本平等互惠之原則。定型化契約條款如有
      疑義時，應為有利於消費者之解釋」、同法第十二條第一項明定：「定型化契
      約中之條款違反誠信原則，對消費者顯失公平者，無效」，觀諸上開規定，足
      認該法係規範消費者與企業經營者間之權利、義務，縱如原告所述要約書擬定
      者即訴外人北區房屋為企業經營者屬實，然北區房屋並非本件訴訟當事人，本
      件訴訟既非消費者與企業經營者間之爭訟，殊難適用消費者保護法判定約款效
      力，被告援引該法為據而認要約書約款無效，係誤用法律，應無理由。
（二）被告抗辯要約書所載原告承諾時間為九十一年五月十日二十一時四十分，並非
      真正部分：
    (1)按當事人主張有利於己之事實者，就其事實有舉證之責任，民事訴訟法第二百
      七十七條定有明文。
    (2)查本件原告主張其於九十一年五月十日二十一時四十分在要約書上簽名承諾出
      售系爭房屋，係屬被告要約期限內之事實，已據其提出要約書為證，被告亦不
      否認原告在要約書上簽章之真正，復經證人即北區房屋不動產經紀人到庭證述
      ：「是我處理的。本件被告之前就到我們公司觀看很多戶房子，選中該房屋，
      就到公司寫要約書委任公司，被告有提出總價、分期款價額、要約期限，我們
      都將其寫在要約書上，當天被告就簽名、蓋指印，且當場放棄審閱期間。我們
      就聯絡原告即屋主，當時屋主要移民美國，直到九十一年五月八日屋主才回到
      新竹，他原來委託賣價五二八萬元，因價差太大，要與家人商量。結果，其弟
      表示要承購該屋，所以才考慮到九十一年五月十日當日，我們一直提醒要約期
      限到五月十日晚上十點，所以他確定在晚上十時前會與我們聯絡，到了晚上九
      時三十分左右，他打電話通知我們決定要出賣，要我們送要約書給他簽名。我
      們就從南大路送要約書到民生路給屋主該路程約十分鐘，所以當晚九時四十分
      原告就簽章同意」、「五月八日屋主表示價差太大，我們也試著要求被告加價
      ，被告表示不願意加價。五月十日當晚，原告簽完約問完細節約十時，我們就
      打電話給被告，通知買賣已經成立，被告表示現在有事不方便講電話，表示再
      與我聯絡，約過了半個鐘頭，被告打電話通知我，表示他太太不同意買受房子
      ，我告知原告是在要約期間內承諾，如不履約會有違約法律效果，我們也試著
      聯絡被告到公司洽談，但是被告一直不願意。而目前房子尚未賣出，所以原告
      還負擔管理費、稅金、銀行貸款。買賣契約書中違約金條款是約束兩造，所以
      原告覺得違約條款是公平的」等語（參九十一年九月二十日言詞辯論筆錄），
      而被告就上開證詞僅空泛爭執證人有偏頗之虞，並未舉出具體反證以實其說，
      難認抗辯有理。此外，縱認原告與訴外人北區房屋間之委託銷售期間：自九十
      一年四月七日起至五月七日止屬實，僅足證原告委託銷售期間屆至，至被告另
      提出要約買受，原告自可另為承諾出賣之意思表示，不受上開委託銷售期間之
      限制，附此敘明。
    (3)綜上所述，兩造間買賣系爭房屋之意思表示於九十一年五月十日二十一時四十
      分合致，此時買賣預約已合法成立，縱認被告所辯訴外人北區房屋逾當日晚間
      二十二時始通知被告屬實，仍無影響買賣預約業已成立之事實，從而，原告訴
      請被告履行契約，應屬有據，為有理由。
（三）百分之三違約金部分：
    (1)約定之違約金額過高者，法院得減至相當之數額，民法第二百五十二條定有明
      文。又約定之違約金是否過高，應依一般客觀事實、社會經濟狀況及債務人若
      能如期履行債務時，債權人可得享受之利益等一切情狀為衡量標準（最高法院
      八十六年度台上字第五七五號判決參照）。
    (2)查本件系爭房屋尚未售出，且在短短半年期間，房地產市價並無明顯之波動，
      雖原告如期出售系爭房屋，固可即時取得資金予以運用獲利，然本件審酌上開
      客觀事實、社會經濟狀況及被告若能如期履行債務時，原告可得享受之利益等
      一切情狀，認原告所得向被告請求之違約金，應以按買賣成交價之百分之一計
      算即四萬二千百元（0000000X1%=42000）為合理，是經被告為前述酌減違約金
      之抗辯後，本院爰予以酌減本件兩造間之違約金為按房地成交價之百分之一計
      算，即酌減為四萬二千元。
五、綜上所述，原告本於兩造所簽訂之要約書第五條後段之約定，訴請被告給付違約
    金，在四萬二千元及該部分金額自起訴狀繕本送達翌日即九十一年六月二十九日
    起至清償日止，按年息百分之五計算之利息範圍內，核屬正當，應予准許，逾此
    部分之主張，即屬無據，不應准許。
六、本件事證已臻明確，兩造其餘主張及舉證，核均與本件論斷無涉，爰不一一論列
    ，附此敘明。
七、結論，本件原告之訴為一部有理由、一部無理由，依民事訴訟法第四百三十六條
    第二項、第七十九條但書，判決如主文。
中　　　華　　　民　　　國　　九十一　　年　　 十二 　　月　　　十　　　日
                                  臺灣新竹地方法院新竹簡易庭
~B法　　　官　黃美文
右為正本係照原本作成。
如對本判決上訴，須於判決送達後廿日內向本院提出上訴（須按他造當事人之人數附
繕本）。
~B書　記　官　洪木志
中　　　華　　　民　　　國　　九十一　　年　　 十二 　　月　　　十二　　日
